台灣基隆地方法院刑事判決　　　　　　94年度交簡上字第42號
上　訴　人　台灣基隆地方法院檢察署檢察官
上　訴　人　甲○○
即　被　告
　　　　　　　　　　國民
選任辯護人　李蕙君　財團法人法律扶助基金會律師
上列上訴人因被告業務過失傷害案件，不服本院基隆簡易庭94年
度基交簡字第194號中華民國94年8月17日所為第一審刑事簡易判
決（偵查案號：93年度偵字第1272號）提起上訴，本院管轄第二
審之合議庭判決如下：
    主  文
上訴駁回。
    事實及理由
壹、書類引用
一、本院審理結果，認為第一審簡易判決之認事用法及量刑均無
    不當，應予維持，爰引用後述第一審簡易判決書所記載之事
    實、證據及理由。
二、原審簡易判決以被告甲○○從事業務之人，因業務上之過失
    傷害人致重傷，觸犯刑法第二百八十四條第二項後段之業務
    過失致重傷罪，爰變更聲請法條，而判處有期徒刑陸月，如
    易科罰金，以參佰元折算壹日。
貳、上訴意旨
一、被告上訴意旨固承認肇事，惟否認有何過失，是以請求撤銷
    原判決，改判無罪。
二、檢察官因代行告訴人丁○○之請求而上訴之意旨，以被告並
    未賠償醫療費用，亦未與被害人丙○○之家屬達成和解，犯
    罪後態度不好，原判決僅量處有期徒刑六月，應屬過輕，是
    以請求撤銷原判決，改判較重之刑云云。
參、駁回理由
    本院依下列理由，認為檢察官及被告之上訴俱無理由，應予
    駁回：
一、證據能力
１、被告抗辯
Ａ、代行告訴人丁○○並未親身見聞車禍發生之經過，其陳述屬
    於傳聞證據，依刑事訴訟法第一百五十九條之規定，不得作
    為證據（被告辯論意旨狀第3頁）。
Ｂ、「基隆市○○○道路交通事故報案人須知」、「道路交通事
    故現場圖」、「道路交通事故調查報告表」，係就「具體個
    案」所為，與「經常處於可受公開檢查之狀態」之文書有間
    ，並非刑事訴訟法第一百五十九條之四第一款之公文書，並
    非傳聞證據排除法則之例外，不得作為證據（被告辯論意旨
    狀第1頁）。
Ｃ、「衛生署基隆醫院診斷證明書」、「行政院衛生署基隆醫院
    九十四年八月二日基醫病字第０九四０００五四五八號函」
    ，係就「具體個案」所為，與「經常處於可受公開檢查之狀
    態」之文書有間，並非刑事訴訟法第一百五十九條之四第二
    款之業務文書，並非傳聞證據排除法則之例外，不得作為證
    據（被告辯論意旨狀第2頁）。
２、本院見解
Ａ、代行告訴人部分
    按被告以外之人於審判外之言詞或書面陳述，除法律有規定
    者外，不得作為證據，刑事訴訟法第一百五十九條第一項固
    有明文。然則，被告以外之人於偵查中向檢察官所為之陳述
    ，除顯有不可信之情況者外，得為證據，刑事訴訟法第一百
    五十九條之一第二項亦規定甚明。所謂「顯有不可信性」，
    係指陳述是否出於供述者之真意、有無違法取供情事之信用
    性而言，故應就偵查或調查筆錄製作之原因、過程及其功能
    等項加以綜合觀察，據以判斷該傳聞證據是否「非顯不可信
    」之情況，倘可據以認定其任意性暨信用性俱無疑慮者，即
    可例外賦予證據能力，俾其成為法院審判時之適格證據資料
    ；換言之，「證據能力」所強調者，實乃其作為認定被告犯
    罪證據之資格，此與其內容究否足以證明被告犯罪之「證明
    力」，尚有層次上之差別，不容混為一談。經查：代行告訴
    人於偵查中係在具結後，以證人身分證稱：被害人已經清醒
    ，但還無法說話；車禍當時是晚間，隔天上午，被害人尚清
    醒時，有向其表示是被告切到外側車道時，撞到被害人等語
    （偵查卷第31頁）。首先，證人所證述「被害人已經清醒，
    但還無法說話」部分，不僅為親自見聞，而且具體明確，並
    係在檢察官告以偽證罪之處罰規定以後，先行具結而後陳述
    。此觀之檢察官之訊問筆錄暨證人結文一紙在卷可考。因此
    ，上開陳述內容之任意性，自已足供擔保。此外，復未見檢
    察官在偵查中有何違法取供而不具信用性之情事，應認上開
    陳述並「非顯不可信」，依刑事訴訟法第一百五十九條之一
    第二項規定，自應例外賦予其證據適格之地位，而認其具有
    證據能力，足以作為判斷被害人是否已達重傷程度之證據方
    法。至於證人陳述是否可信，乃證明力之問題。其次，證人
    所證述「被害人尚清醒時，有向其表示是被告切到外側車道
    時，撞到被害人」部分，其陳述內容係傳述聽聞他人之見聞
    ，為傳聞證據，依傳聞證據排除法則，自應加以排除，不得
    作為證據，從而本院並未引為判斷車禍發生之判斷基準。
Ｂ、公務員之紀錄文書部分
    按除前三條情形外，下列文書，亦得為證據：一、除顯有不
    可信之特況外，公務員職務上製作之紀錄文書、證明文書。
    二、除顯有不可信之情況外，從事業務之人於業務上或通常
    業務過程所須製作之紀錄文書、證明文書。三、除前二款之
    情形外，其他於可信之特別情況下所製作之文書，刑事訴訟
    法第一百五十九條之四條定有明定。所謂「可信性之特別情
    況」，係指陳述經過沒有受其他外力影響而可信，指作陳述
    之情況，尚未到達證據價值判斷而言（參見法院辦理刑事訴
    訟案件應行注意事項第90點）。觀之第一款之立法理由，其
    所稱因該等文書係公務員依其職權所為，與其責任攸關，若
    有錯誤、虛偽，公務員可能因此負擔刑事及行政責任，從而
    其正確性，且該等文書經常處於可受公開檢查之狀態，設有
    錯誤，甚易發現而予及時糾正，是以除有顯不可信之情況外
    ，其真實性之保障極高等語，旨在說明何以此種文書可以例
    外賦予證據能力，而為傳聞證據排除法則之例外，並非指該
    等公務文書不得就「具體個案」而為之，亦非指該等公務文
    書限於「經常處於可受公開檢查之狀態」，始足當之。經查
    ：卷附「基隆市○○○道路交通事故報案人須知」、「道路
    交通事故現場圖」及「道路交通事故調查報告表」，係車禍
    發生後，承辦警察至現場詢問、測量並繪製而成之文書，當
    然屬於「公務員職務上製作之紀錄文書」（台灣高等法院
    920801決議參照），既查無顯不可信之情況，該文書自得作
    為證據而有證據能力。被告及其辯護人以上開文書係就「具
    體個案」所為，與「經常處於可受公開檢查之狀態」之文書
    有間云云，應有誤會。何況，「基隆市○○○道路交通事故
    報案人須知」之首行，即已表明在查明「本件是否自首」之
    旨，其後列有五款而由警察勾選，以供檢察官或法官判斷被
    告是否自首之依據；而自首事實之是否存在，乃減刑規定適
    用與否之問題，為刑之加減問題，並非構成犯罪事實本身，
    並不適用嚴格之證明程序，適用自由之證明程序已足。因此
    ，更不發生傳聞證據排除之問題。
Ｃ、醫師之診斷證明書及醫院鑑定報告
    同前之一百五十九條之四所定，觀之第二款之立法理由，其
    所稱因該等文係於通常業務過程不間斷、有規律而準確之記
    載，通常有會計人員或記帳人員等校對其正確性，大部分紀
    錄係完成於業務終了前後，無預見日後可能會被提供作為證
    據之偽造動機，其虛偽之可能性小等語，旨在說明何以此種
    文書可以例外賦予證據能力，而為傳聞證據排除法則之例外
    ，並非指該等業務文書不得就「具體個案」而為之，亦非指
    該等業務文書限於「經常處於可受公開檢查之狀態」，始足
    當之。經查：卷附「衛生署基隆醫院住院診斷證明書」、「
    衛生署基隆醫院診斷證明書」各一紙，係被害人住院之醫師
    ，執行其醫療業務後所須製作之證明文書，當然屬於「從事
    業務之人於業務上製作之證明文書」（台灣高等法院920801
    決議參照），既查無顯不可信之情況，該文書自得作為證據
    而有證據能力。其次，上開「行政院衛生署基隆醫院九十四
    年八月二日基醫病字第０九四０００五四五八號函」，係本
    本院囑託「行政院衛生署基隆醫院」就被害人之當時狀態是
    否已經達刑法上「重傷」程度為鑑定，亦即醫院就被害人之
    傷勢是否已達於「身體或健康有重大不治或難治之程度」為
    專業意見之表示，雖以公函為之而無鑑定之名，仍無礙其鑑
    定之本質，其回函屬於刑事訴訟法第二百零六條第一項之鑑
    定書面報告，依刑事訴訟法第一百五十九條之除外規定，本
    有證據能力，自得作為證據。被告及其辯護人以上開文書皆
    係就「具體個案」所為，與「經常處於可受公開檢查之狀態
    」之文書有間云云，應有誤會。
二、事實認定
１、車禍部分
    前揭車禍之事實，業據被告坦承不諱，復有道路交通事故現
    場圖、道路交通事故調查報告表及現場暨車損照片十二張在
    卷可稽。
２、被害人受傷部分
    被害人確因本件車禍受傷，除據證人即代行告訴人指陳屬實
    外，並有衛生署基隆醫院住院診斷證明書、診斷證明書各一
    紙附卷足憑。
３、重傷部分
    經查本案係九十四年二月二十二日晚間發生，而至同年三月
    三十日，證人即代行告訴人於偵查中具結後依然證稱：被害
    人已經醒來，但還無法說話等語（偵查卷第31頁），核與行
    政院衛生署基隆醫院函稱：被害人「目前僅能簡單點頭、搖
    頭以及小幅度肢體活動，尚屬昏迷情形，客觀的昏迷指數為
    十二分（滿分為十五分）；目前持續復健中，尚有進步空間
    ，但未來恐需長期臥床，專人二十四小時照顧，若以目前病
    情而言，應已達難治之程度（因會有嚴重後遺症）」等情相
    符，有該醫院九十四年八月二日基醫病字第０九四０００五
    四五八號函一件在卷可稽，準此以觀，足見被害人確有重大
    難治之情形存在，屬於重傷無疑。
４、被告過失部分
    被告雖矢口否認有何過失，辯稱：其當時已經變換車道完成
    並直行約十公尺後，被害人之機車才自後擦撞其右後車門（
    941007準備程序筆錄第2頁、第3頁、941116審判筆錄第5頁
    ），亦即被害人之機車撞擊其汽車右後輪，造成該後右輪爆
    胎，其才緩緩向右靠邊停車（94107上訴理由狀第2頁）。其
    次，道路交通事故現場圖上，並未標示汽、機車之煞車痕跡
    ，無從得知確切之車禍位置，不能僅以其供稱有變換車道之
    行為加之代行告訴人片面之指訴，率爾認定其係於變換車道
    之際發生車禍，進而認定其具過失（刑事辯論意旨狀第3頁
    ）。再者，其於變換車道時，既已減速、煞車、打方向燈，
    並注意與後方來車保持安全距離，即為已盡注意之義務，對
    於被害人未保持安全距離之行為，不可預知，即無預防之義
    務，自可主張信賴原則而免除過失責任（最高法院84年台上
    字第5360號、70年台上字第6963號判決參照）云云。惟查：
    被告於警詢時供稱：其當時「有閃一下」，其「正準備變換
    車道，內側車道要變換外車道，有打方向燈」（偵查卷第6
    頁）；於偵查中供稱：因前面車子開得很慢，其就先打方向
    燈變換車道，其見後面車距離其有一公尺，其就切過去；右
    輪已過白線，左邊還沒有，對方機車就撞上來，撞到其右前
    門等語（偵查卷第29頁）；於本院準備程序時改稱撞擊點在
    其右後車門（941007準備程序筆錄第3頁）；前後參互以觀
    ，可見撞擊之際，被告正在變換車道，而撞擊之點是在被告
    之車右側無疑。何況，依偵查卷附車損照片所示，機車之主
    要損害在左前方，小客車則右後輪爆胎，右前車門後方及右
    後車門後方同有刮痕（見偵查卷第18頁下方及19頁上方照片
    ），可見小客車向右變換車道而尚未回正之際，其車右側與
    機車左前側發生撞擊無訛。被告雖於本院審判中改稱其車右
    前門後方之刮傷係舊傷（偵查卷第19頁上方照片），並非本
    次之刮痕云云；然則，被告對其右前車門及右後車門之說明
    既有前後不同，可見其只知撞擊點在右側，並不能確知在右
    前或右後；而該小客車之右後輪既然爆胎，可見直接撞擊點
    在右後方；再依物理慣性，撞擊之後，機車會再往前摩擦，
    當然會造成該右前車門之刮傷，是以被告辯稱其右前門後方
    之刮傷係舊傷云云，並不可信。因此，本件車禍係於小客車
    向右切入而變換車道之際，機車自後撞擊小客車右後車輪，
    進而摩擦其右後門及右前車門，應堪認定。其次，汽車在雙
    向四車道行駛，變換車道時，應讓直行車先行，並注意安全
    距離，道路交通安全規則第九十八條第一項第六款定有明文
    。被告既為汽車駕駛人，自應注意上開之規定。依卷附道路
    交通事故調查報告表所載，當時路面無障礙物，視距良好，
    並無不能注意之情事，竟疏未注意，貿然右切而變換車道並
    致肇事，而致被害人受傷，其行為具有過失甚明。被告於偵
    查承認其變換車道有過失（偵查卷第30頁），核與事實相符
    ；其於審判中改稱無過失，或以信賴原則為抗辯云云，並無
    理由。再者，被告之有過失已如前述，被告以被害人無法說
    明車禍發生經過為由，聲請送請鑑定本件肇事原因云云（
    941007聲請狀），本院認無必要。
５、因果關係部分
    被害人因本件車禍而受傷，而被告行為具有過失已如前述，
    而被告之過失行為與被害人之受傷間，顯然具有相當因果關
    係，足堪認定。
三、法律適用
１、所犯罪名
    核被告所為，係犯刑法第二百八十四條第二項後段之業務過
    失致重傷罪。
２、變更法條
    被害人確有前述難治之情形，是以檢察官原聲請適用之刑法
    第二百八十四條第一項之普通過失傷害罪，其法條應予變更
    如前所述。
３、自首減刑
    被告雖於審判中否認自首，謂其不過告知警察車禍事實，並
    非承認過失云云（941007準備程序筆錄第2頁），然查：自
    首係被告在有偵查權限之人得悉其為犯罪行為人之前，坦承
    犯罪而願受裁判之意。在車禍案件，實務上一向從寬認為：
    只要被告在肇事現場，對前往現場處理而尚未知悉肇事人之
    警察承認肇事，即為自首，不以當場承認其有過失為必要。
    卷查「基隆市○○○道路交通事故報案人須知」（偵查卷第
    39頁）上，既已載明「報案人或勤務中心轉來資料未報明肇
    事人姓名，警員前往現場處理時，肇事人在場並當場承認為
    肇事人」等情，並在肇事人之旁加框註明為車駕駛人即被
    告，被告即屬自首，法院在認定其有過失時，即應減輕其刑
    ，不因其事後否認有過失而受影響。
肆、據上論斷
    應依刑事訴訟法第455條之1第1項、第3項、第368條、第373
    條，判決如主文。
本案經檢察官乙○○到庭執行職務。
中    華    民    國    94    年    11    月    30    日
                  台灣基隆地方法院刑事第五庭
                    審判長法  官  陳  志  祥
                          法  官  陳  玉  雲
                          法  官  楊  皓  清
右正本證明與原本無異。
本判決不得上訴。
中    華    民    國    94    年    11    月     2    日
                          書記官  陸  清  敏
附錄：
刑法第284條第2項後段：
從事業務之人，因業務上之過失傷害人者，處1 年以下有期徒刑
、拘役或1千元以下罰金，致重傷者，處3年以下有期徒刑、拘役
或2千元以下罰金。
（罰金已經罰金罰鍰提高標準條例提高為十倍）
附件一：
臺灣基隆地方法院刑事簡易判決　　　94年度基交簡字第194號
聲　請　人　臺灣基隆地方法院檢察署檢察官
被　　　告　甲○○　男　42歲（民國○○年○○月○○日生）
　　　　　　　　　　住基隆市中山區○○○路189巷52號
　　　　　　　　　　身分證統一編號：Ｚ000000000號
上列被告因業務過失傷害案件，經檢察官聲請以簡易判決處刑（
94年度偵字第1272號），本院判決如下：
        主      文
甲○○從事業務之人，因業務上之過失傷害人致重傷，處有期徒
刑陸月，如易科罰金，以參佰元折算壹日。
        事實及理由
一、本件犯罪事實、證據及應適用之法條，除補充記載如下外，
    餘均引用檢察官聲請簡易判決處刑書之記載（如附件）：
  1.犯罪事實部分：
  　 「丙○○因而受有創傷性顱內出血、創傷性腦出血之傷
     　害，經近半年之治療，現仍屬昏迷，無法站立及言詞，
       日後須長期臥床，專人二十四小時照護，類似植物人之
       難治重傷害」。
   　甲○○於肇事後，仍停留現場，並對事後前往現場處理
     　尚未知悉肇事人之員警承認肇事，自首而接受裁判。
  2.證據部分：
    行政院衛生署基隆醫院認為：丙○○目前僅能簡單點頭、
      搖頭以及小幅度肢體活動，尚屬昏迷情形，客觀的昏迷指
      數為十二分（滿分為十五分）；目前持續復健中，尚有進
      步空間，但未來恐需長期臥床，專人二十四小時照顧，若
      以目前病情而言，應已達難治之程度（因會有嚴重後遺症
      ），此有行政院衛生署基隆醫院九十四年八月二日基醫病
      字第０九四０００五四五八號函一件在卷可稽。
    「基隆市○○○道路交通事故報案人須知」1 份，其上載
      明本件事故係報案人或勤務中心轉來資料未報明肇事人姓
      名，警員前往現場處理時，肇事人在場並當場承認為肇事
      人等情。
二、刑之加減及酌科：
    被告於犯罪未發覺前，向前往現場處理之員警陳報本案肇
    　事經過，為對未發覺之罪自首並接受裁判，應依刑法第六
      十二條前段規定，減輕其刑。
    被告所為係犯刑法第二百八十四條第二項後段之業務過失
    　傷害致重傷罪。聲請人雖認被告係犯刑法第二百八十四條
      第二項前段之業務過失傷害罪，然其基本事實相同，聲請
      法條應予變更。
    本院審酌被告駕駛營業小客車，未注意同向後方之來車，
    　即擅自由內側車道變換至外側車道，釀致本起車禍，被告
      之過失程度重大，且致被害人終身形同植物人，須長期臥
      床無法與外界言語溝通，所生實害重大，且案發後以無資
      力為由毫無與被害人家屬和解之誠意，及被告係自首等一
      切犯罪情狀，量處如主文所示之刑，並諭知易科罰金之折
      算標準。
三、適用之法律依據：
    依刑事訴訟法第449條第1項前段、第454條第2項、第300 條
    ，刑法第284條第2項後段、第62條前段、第41條第1 項前段
    ，罰金罰鍰提高標準條例第1條前段、第2條。
如對本判決不服，應於判決送達後10日內，向本院提出上訴狀。
中　　華　　民　　國　　94　　年　　8 　　月　　17　　日
                  基隆簡易庭法  官  徐世禎
以上正本證明與原本無異。
如不服本判決，應於判決送達後10日內，向本院提出上訴書狀，
上訴於本院合議庭，並按他造當事人之人數附具繕本。
中　　華　　民　　國　　94　　年　　8 　　月　　17　　日
                            書記官　王一芳
附件二：
臺灣基隆地方法院檢察署檢察官聲請簡易判決處刑書
　　　　　　　　　　　　　　　　 　　 94年度偵字第1272號
  　被　　　告　甲○○　男　42歲（民國○○年○○月○○日生）
　   　　　　　　　　　 籍設基隆市中山區○○○路189巷52
　   　　　　　　　　　 號
　    　　　　　　　　　國民身分證統一編號：Ｚ000000000號
上列被告因過失傷害案件，業經偵查終結，認為宜以簡易判決處
刑，茲將犯罪事實及證據並所犯法條分敘如下：
　　　　犯　罪　事　實
一、甲○○係營小客車司機，為從事駕駛業務之人，於民國94年
　　2 月22日晚間10時40分許，駕駛車號060─CT 號營小客車，
　　沿基隆市○○路內側車道往深溪路方向行駛，行經基隆市○○路48號前時（雙向四車道），本應遵守變換車道時，應讓
　　直行車先行，並注意安全距離，而當時路面無障礙物，視距
　　良好，無不能注意之情形，竟疏未注意後方來車，即起步向
　　右變換至外側車道，致使由丙○○所騎乘、行駛在同向外側
　　車道之車號AE6─806號重機車因閃避不及而自右側邊撞上，
　　丙○○因而受有創傷性顱內出血、創傷性腦出血之傷害，現
　　仍在插管急救中。
二、案經丙○○之兄丁○○（經指定為代行告訴人）訴由基隆市
　　警察局第二分局報告偵辦。
　　　　 證　據　並　所　犯　法　條
一、上揭犯罪事實，業據被告甲○○坦承不諱，並據代行告訴人
　　丁○○指陳在卷，此外，復有道路交通事故現場圖、道路交
　　通事故調查報告表及現場暨車損照片12張附卷可稽。而被害
　　人丙○○確因本件車禍受有上揭傷害，亦有衛生署基隆醫院
　　住院診斷證明書、診斷證明書各1 紙在卷可憑。按汽車在雙
　　向四車道行駛時，變換車道時，應讓直行車先行，並注意安
　　全距離，道路交通安全規則第98條第1項第6款定有明文，被
　　告駕駛汽車自應注意上開規定。而依卷附道路交通事故調查
　　報告表所載，當時路面無障礙物，視距良好，衡情應能注意
　　，竟疏未注意，而肇事致被害人受傷，其有過失甚為顯然。
　　被告之過失行為與被害人之傷害間，有相當因果關係，其犯
　　嫌堪以認定。
二、核被告所為，係犯刑法第284 條第2 項前段之業務過失傷害
　　罪嫌。
三、依刑事訴訟法第451 條第1 項聲請逕以簡易判決處刑。
　　 此　致
臺灣基隆地方法院基隆簡易庭
中　　華　　民　　國　　94　　年　　4　 　月　　27　　日
　　　　　　　　　　  　　檢　察　官　乙　○　○
本件正本證明與原本無異
中　　華　　民　　國　　94　　年　　5　　 月　　2　　 日
　　　　　　　　　　　 　 書　記　官　張　弘　祥
附錄所犯法條：
刑法第284條第2項
從事業務之人，因業務上之過失傷害人者，處 1 年以下有期徒
刑、拘役或1千元以下罰金，致重傷者，處3年以下有期徒刑、拘
役或2千元以下罰金。
